【裁判字號】    92,上易,179
【裁判日期】    920930
【裁判案由】    損害賠償
【裁判全文】
臺灣高等法院臺中分院民事判決  九十二年度上易字第一七九號
上  訴  人  統聯汽車客運股份有限公司
法定代理人  乙○○
訴訟代理人  丙○○
被  上訴人  甲○○
訴訟代理人  林俊雄律師
右當事人間請求損害賠償事件，上訴人對於民國九十二年一月二十四日臺灣臺中地方
法院九十一年度訴字第二五四號第一審判決提起上訴，本院於民國九十二年九月十六
日辯論終結，判決如左：
    主    文
原判決關於命上訴人給付金額超過新台幣柒拾肆萬捌仟捌佰伍拾肆元本息部分，及該
部分假執行之宣告，暨除確定部分外訴訟費用之裁判均廢棄。
右開廢棄部分，被上訴人在第一審之訴及假執行之聲請均駁回。
其餘上訴駁回。
第一審（除確定部分外）訴訟費用及第二審訴訟費用，由上訴人負擔二分之一，餘由
被上訴人負擔。
    事    實
甲、上訴人方面：
一、聲明：求為判決：(一)原判決廢棄。(二)右廢棄部分，被上訴人在第一審之訴及假執
    行之聲請均駁回。(三)第一、二審訴訟費用由被上訴人負擔。(四)如獲不利益之判決
    ，願供擔保請准免為假執行。
二、陳述：除與原判決記載相同者，茲引用之外，補稱：
    (一)被上訴人關於本件事故應負全責，上訴人並無過失：按道路交通安全規則第一
      百二十五條第六款明文規定：「慢車行駛至交岔路口，其行進或轉彎，應依左
      列規定：‧‧‧六四車道以上道路設有劃分島劃分快慢車道者，不得左轉。」
      查本條規定意旨在於維護全體用路人之生命身體安全、財產保全而設，因四車
      道以上之道路通常屬於通勤要道，往來車輛較多，行車速度較快，若再劃分快
      慢車道者，更屬嚴格區○○○○道之措施，故強制規定不得左轉，此乃一般經
      由公路主管機關考試及格，具有合法駕駛資格者，均知悉之常識。被上訴人於
      上開型態路段，明知自己行駛於有快慢車道之分的慢車道，竟以悖於大眾駕駛
      信賴原則之方式違規左轉，致發生本件車禍，實因被上訴人無照駕駛，不明瞭
      交通法規之故，上訴人所屬駕駛員完全依照交通規則開車，且上訴人對駕駛員
      之監督亦無疏失，因此上訴人並無並任何過失可言。
    (二)道路交通主管機關違背法令所為之行政處分，並不應歸責於上訴人：依前開道
      路交通安全規則之規定，本案事發地點，交通號誌設定時相Ｇ３「慢車道左轉
      」之設定，應屬不合法，確實有妨礙交通秩序與安全，因而此一行政處分自屬
      違法，更不應將此違法之行政處分所生結果歸責於上訴人。
    (三)被上訴人之截肢傷害與本件車禍事故，並不具相當性：上訴人縱有過失，責過
      失比例亦非常輕微，原審法院認定上訴人有六成之過失，顯然過重。
乙、被上訴人方面：
一、聲明：求為判決：(一)駁回上訴。(二)第二審訴訟費用由上訴人負擔。(三)願供擔保，
    請宣告假執行。
二、陳述：除與原判決記載相同者，茲引用之外，補稱：
    (一)上訴人質疑原審以每月薪資新台幣（下同）三萬一千三百二十元計算被上訴人
      之喪失及減少勞動能力損失為不當，而經鈞院函查之被上訴人勞工保險紀錄顯
      示，被上訴人於民國（下同）八十五年十月十二日退保，迄系爭事故發生後之
      隔日八十八年十二月二十九日方再行加保。惟按，依台灣現今社會實況，雖有
      僱傭關係，然僱主未為受僱人投保勞工保險，及僱主為減輕保費負擔，而未按
      實際薪資投保者，所在多有，故若以查無投保資料或以投保金額認定勞工有無
      薪資收入或薪資之數額，顯皆速斷，而與社會實情及經驗法則不符。
    (二)經查，被上訴人於八十五年十月十二日自賢誠紙業有限公司離職，不久即受僱
      於惠宇大廈管理委員會，擔任管理組長，然因惠宇大廈管理委員會並非事業單
      位，而未為被上訴人辦理勞工保險，故被上訴人受僱期間，乃無勞工保險投保
      資料。至八十八年十月底，惠宇大廈管理委員會決定委任專業之管理顧問公司
      負責大樓之管理工作，而不再由管理委員會直接僱用管理員，被上訴人乃離職
      ，休息月餘，被上訴人又徵得國信保全股份有限公司之僱用，而於八十八年十
      二月二十七日正式上班（實際上被上訴人係於八十八年十二月二十五日即至該
      公司上班見習，惟自十二月二十七日計薪），不料隔日十二月二十八日即遭逢
      系爭事故。
    (三)復查，因被上訴人甫正式上班，而國信保全股份有限公司因內部作業問題，未
      及於被上訴人正式上班之日即為被上訴人辦理勞工保險投保手續，迨系爭事故
      發生，該公司方趕忙辦理，而於二十九日生入保效力。
    (四)按被上訴人其前無論受僱於惠宇桂冠管理委員或國信保全股份有限公司，其月
      薪皆在原審所認定之三萬一千三百二十元以上，可證其為被上訴人依其能力所
      可獲得之收入，故原審以之計算被上訴人勞動能力減少或喪失，並無不當。
        理      由
一、程序方面：按當事人得於訴訟繫屬中，將訴訟告知於因自己敗訴而有法律上利害
    關係之第三人；受告知人不為參加或參加逾時者，視為於得行參加時已參加訴訟
    ，準用第六十三條之規定。參加人對於其所輔助之當事人，不得主張本訴訟之裁
    判不當。但參加人因參加時訴訟之程度或因該當事人之行為，不能用攻擊或防禦
    方法，或當事人因故意或重大過失不用參加人所不知之攻擊或防禦方法者，不在
    此限，民事訴訟法第六十五條、第六十七條、第六十三條分別定有明文。查本件
    上訴人主張肇事之營業大客車於本件事故發生時，曾投保受訴訟告知人中國產物
    保險股份有限公司之強制汽車第三人責任險，受告知人將因上訴人之敗訴受有法
    律上之不利益，而須賠償保險金等情，核與前揭規定相符；又本件被上訴人起訴
    時，其聲明原為「上訴人應連帶給付被上訴人三百四十四萬五千四百八十元．．
    ．」等語，繼於原審法院審理時因減縮醫療費用及勞動能力減損之請求，而減縮
    訴之聲明為三百三十六萬七千零七十七元，核與民事訴訟法第二百五十五條第一
    項第三款之規定相符，原審法院予以准許，於法有據。
二、訴外人林德利（已判決確定）係上訴人統聯汽車客運股份有限公司（下稱統聯公
    司）營業大客車之司機，為從事駕駛業務之人，於八十八年十二月二十八日上午
    七時五分許，駕駛ＦＫ─六四六號營業大客車，沿台中市○○○路快車道（即快
    慢分隔島左起第二線道），由西往東往市區方向行駛，途經台中港路與河南路交
    岔路口時，適同向無駕駛執照之被上訴人騎乘自右側慢車道起動未經待轉擬逕行
    左轉河南路之ＪＮＲ─一八三號重機車駛入快車道，訴外人林德利煞避不及，致
    上訴人大客車右側車身擦撞被上訴人機車之前輪左側避震器，致被上訴人人車倒
    地，當場受有左足部開放性骨折併脫臼、左足撕脫性等傷害，嗣後因該左足壓砸
    傷、左足趾骨多處骨折、左足蹠骨第一、第四骨折等傷害，進而演變為被上訴人
    左足趾（第一至第五趾）壞死，因而於林新醫院實施左足五趾截肢之手術等情，
    為兩造所不爭執，並經被上訴人於警訊、臺灣臺中地方法院檢察署八十九年度偵
    字第九八七四號偵查中及原審法院刑事庭八十九年度交易字第五０八號、本院九
    十年度交上易字第二六一二號審理中指訴歷歷，且有附於上開刑事案卷之台中市
    ○○○道路交通事故調查報告表（見原審法院刑事卷第三五頁）、現場照片（見
    偵查卷第一一頁至第一二頁）及林新醫院（見偵查卷第四三頁）、私立中國醫藥
    學院（見偵查卷第六頁、原審法院刑事卷第五二頁）出具之診斷證明書等在卷可
    稽，應堪信為真實。
三、本件爭點首為：訴外人林德利於本件車禍有無過失？
  (一)經查，本件肇事地點即由西往東方向之中港路遇河南路之交岔路口處，中港路為
    設有分隔島分隔快、慢車道之路段，分隔島右側有慢車道二線（若含路口左轉車
    道則為三線），分隔島左側有快車道三線（若含路口左轉車道則為四線），該行
    向之路口於本件事故發生時即八十八年十二月二十八日（星期二）上午七時至九
    時之間，為五時相之號誌管制，亦即「時相Ｇ１（秒）—快車道：直行，慢車
    道：直行及右轉」，「時相Ｇ２（秒）—快車道：直行及左轉，慢車道：直行
    及右轉」，「時相Ｇ３（１０秒）—快車道：左轉，慢車道：左轉」，「時相Ｇ４
    （秒）—快車道：停止，慢車道：停止」，「時相Ｇ５（秒）—快車道：停
    止，慢車道：停止」之狀態，此有臺中市政府九十一年三月二十五日府交工字第
    ０九一００四一七二七號函檢附之號誌運作時制表乙份在卷可稽，並有附於上開
    刑事案卷之道路交通事故調查報告表（見原審法院刑事卷第三五頁）及現場連續
    車流行進方向照片十八幀（見原審法院刑事卷第四五頁至第四七頁）可按。
  (二)按道路交通安全規則第一百二十五條第六款固明文規定：「慢車行駛至交岔路口
    ，其行進或轉彎，應依左列規定：... 六四車道以上道路設有劃分島劃分快慢車
    道者，不得左轉。」，惟同條第一款亦規定：「慢車行駛至交岔路口，其行進或
    轉彎，應依左列規定：一應遵守號誌或交通警察之指示，遇有交通警察指揮與號
    誌並用時，以交通警察之指揮為準。」，而同法第一百二十四條第一項、第二項
    亦分別定有明文：「慢車行駛，應遵守道路交通標誌、標線、號誌之指示，並服
    從執行交通勤務警察之指揮。」以及「慢車應在劃設之慢車道上靠右順序行駛，
    在未劃設慢車道之道路，應靠右側路邊行駛。但各地警察機關對行駛地區、路線
    或時間有特別規定者，應依其規定。」。次按，交通標誌、標線、號誌之設置，
    要屬道路主管行政機關就道路交通規則所為之相對人雖非特定，而依一般性特徵
    可得確定其範圍之決定或措施，其性質要屬一般行政處分之一種，道路主管機關
    在不違背法律規定之前提下所為之合目的性（即加強道路交通管理、維護交通秩
    序、確保交通安全）之處分，均堪稱適法。本件肇事路段遲至九十一年年初方設
    立待轉標示，而於本件車禍發生時，並未設有慢車道駕駛人應待轉後方得左轉之
    標示，且未於河南路由南向北之路口劃有「機車待轉區」等情，業有證人即處理
    本件事故之台中市警局第四分局西屯派出所員警李承璽證述屬實（見原審卷第一
    四七頁），復觀諸前述系爭路口時相管制狀況，可使該路口各該車道之各行向車
    輛，均能次序井然之依序行駛，其中時相Ｇ３為中港路雙向快車道左轉、慢車道
    左轉，河南路由北往南方向亦為左轉之狀況，其時相之設計並不礙及交通秩序之
    維護，亦能確保交通安全，故關於該路段時相管制之一般行政處分尚屬適法，則
    系爭肇事路段之慢車道駕駛人於左轉燈亮起時，若依上開道路交通安全規則第一
    百二十四條第一項、第一百二十五條第一款之規定，遵守該號誌之指示而逕為左
    轉，要難謂有何違背道路交通安全規則可言，上訴人統聯公司辯以該路段慢車道
    駕駛人必先待轉，否則即為違反道路交通安全規則云云，顯然有所誤解，其所辯
    並不足採。
  (三)然查，依前述本件肇事路口之時相管制以觀，若被上訴人與訴外訴人林德利均依
    號誌指示行進，斷無發生本件車禍之可能，上訴人統聯公司雖辯稱肇事當時訴外
    人林德利行駛方向應係直行綠燈，惟並未能提出證據證明，而被上訴人所稱伊依
    左轉專用指示綠燈號誌行駛，係訴外人林德利闖紅燈，亦未能提出證據證明，且
    查無其他證據足認何方違反號誌指示行駛，尚難僅憑兩造片面所述，即認係他方
    違反號誌指示行駛，而本件刑事案件審理時，曾送請台中市區車輛行車事故鑑定
    委員會及台灣省車輛行車事故覆議鑑定委員會鑑定後，亦均因被上訴人及訴外人
    林德利各執一詞而未能鑑定責任歸屬（見原審法院刑事案卷第五六頁、本院刑事
    案卷第二五頁），故縱認上訴人統聯公司所辯訴外人林德利依號誌行駛尚屬實在
    ，然道路交通安全規則第九十四條第三項既明文規定：「汽車行駛時，駕駛人應
    注意車前狀況，並隨時採取必要之安全措施，」，則汽車（含機車）行駛至交岔
    路口，固應遵守燈光號誌之指示，然依燈光號誌之指示行駛途中有無發生危險之
    可能，仍應由行車之駕駛者為充分之注意，自難以一經燈光號誌之指示行駛，即
    可不負注意之責任（最高法院二十四年上字第一六九六號判例參照）。
  (四)又查，依前述卷附道路交通事故調查報告表所載，本件肇事當時天候晴，日間自
    然光線，肇事地點路面乾燥、無缺陷及無障礙物，視距良好，快、慢車道間雖有
    分隔島，植有路樹，但路樹並不密集，訴外人林德利所駕駛之營業大客車高度高
    ，視界較寬廣，自車輛行進之角度，當可視及右前方被上訴人機車之行駛動態，
    並無不能注意之情事，而依前述卷附道路交通事故調查報告表上警繪現場圖及現
    場照片所示，訴外人林德利所駕大客車行駛於肇事路段之中央快車道（亦即快慢
    車道分隔島往左起算第二線道），被上訴人騎乘之機車左轉駛至上訴人所駕營業
    大客車行進之快車道上始發生碰撞，機車向左傾倒車頭朝東南，刮地痕長一點六
    公尺，刮地痕距機車停止線二十點五公尺，距訴外人林德利所行駛車道之停止線
    十七公尺，訴外人林德利之車輛則停於上開交岔路口東側停止線東方四十五點三
    公尺等情，由被上訴人所騎機車左轉駛至訴外人林德利行駛之快車道，尚有一段
    距離，而訴外人林德利當時係以時速六十公里之速度行經上開路口等情，有路碼
    卡附於上開偵查卷第三五頁可證，且經訴外人林德利並於原審法院刑事庭審理中
    自陳：「... （行經路口時）車速約六十公里... 我當時放油門未踩煞車未換檔
    ，當時是四檔，當時我沒有看到慢車道有機車，到路口才看到機車轉過來。」等
    語（見該卷第六三頁），而被上訴人之機車係左轉車，車速不快，如訴外人林德
    利遵守上開規定，當可預先視及被上訴人機車行進動向，採取必要之安全措施，
    避免本件車禍之發生，竟疏未注意車前狀況，而以超過市區道路最高速限之時速
    六十公里之速度行經上開路口，致無法及時發覺被上訴人機車之動向因而肇事，
    致被上訴人當場受有上述傷害，訴外人林德利顯有過失甚明。而被上訴人騎乘重
    機車並自右側慢車道起動擬左轉河南路口之同時，亦因疏未注意車前有訴外人林
    德利所駕駛之營業大客車已高速逼近之狀況，及轉彎車輛應讓直行之汽車、慢車
    及行人優先通行之規定，卻仍逕自駛入快車道，導致訴外人林德利因而煞避不及
    ，被上訴人亦有過失，足堪認定，惟被上訴人疏未注意車前狀況雖同有過失，仍
    無礙上訴人林德利過失責任之成立。至於被上訴人無駕駛執照乙事，雖屬道路交
    通管理處罰條例第六十九條之處罰事由，然該條規定要屬加強道路交通管理之行
    政裁罰事由，並非當然視為被上訴人之駕駛行為必有過失，附此敘明。
  (五)綜上所述，訴外人林德利於本件車禍當有肇事責任，其有過失之情甚明。
四、本件爭點次為：訴外人林德利之過失行為與被上訴人受有左足趾（第一至第五趾
    ）壞死，進而左足五趾截肢之傷害間，有無相當因果關係？
  (一)經查，被上訴人於八十八年十二月二十八日上午七時許發生本件車禍後，即當場
    受有左足部開放性骨折併脫臼、左足撕脫傷（公分×１０公分）等傷害，並急診
    送林新醫院（設台中市○○路○段三六號）接受治療，當天即行清創骨折及脫臼
    固定手術及縫合（亦即骨折部分進行復位併內固定手術），被上訴人於八十九年
    一月二日出院，林新醫院八十九年一月三日所出具之診斷證明書之診斷欄係載明
    ：「左足部開放性骨折併脫臼、左足撕脫傷害（傷口公分×１０公分）」等語（
    見原審法院刑事案卷第五三頁），被上訴人於同日旋即轉入財團法人私立中國醫
    藥學院附設醫院（下稱中國醫藥學院），於八十九年一月十三日因為左足趾（第
    一至第五指）壞死，而接受手術行五趾截肢手術及清創，八十九年一月二十日再
    行清創手術，並繼續住院治療，中國醫藥學院八十九年一月二十九日所出具之診
    斷證明書之病名欄則載明：「1.左足壓砸傷。2.左足趾骨多處骨折。3.左足蹠骨
    第一、第四骨折。4.左足趾（第一至第五趾）壞死，已截肢。」等語（見原審法
    院刑事案卷第五四頁），而被上訴人因前開左足遠端含部分腳掌骨截肢術後，行
    走有明顯跛行現象，迄今仍行動不便，需使用輔助器具等情，亦有中國醫藥學院
    八十九年十一月二十五日診斷證明書（見原審法院刑事案卷第五頁）及被上訴人
    於原審法院所提該院九十一年三月八日之診斷證明書等在卷可按（見原審卷第七
    九頁）。
  (二)按損害賠償之債，以有損害之發生及有責任原因之事實，且二者之間，有相當因
    果關係為成立要件，故被上訴人所主張損害賠償之債，如不合於此項成立要件者
    ，即難謂有損害賠償請求權存在（最高法院著有四十八年台上字第四八一號判例
    參照），而所謂相當因果關係，係以行為人之行為所造成的客觀存在事實，為觀
    察的基礎，並就此客觀存在事實，依吾人智識經驗判斷，通常均有發生同樣損害
    結果之可能者，該行為人之行為與損害之間，即有因果關係（最高法院七十六年
    台上字第一五八號判決參照）。侵權行為法上所謂因果關係可分為兩種，一為責
    任成立之因果關係，其欲斷定者乃權利受侵害是否因其原因事實（加害行為）而
    發生，其二為責任範圍之因果關係，所認定者則為損害與權利受侵害間的因果關
    係。而所謂「相當因果關係」是由「條件關係」與「相當性」所構成，適用時應
    先審究其條件上之因果關係，如為肯定，再審究其條件之相當性，「條件關係」
    係指若無此行為則必不生此損害之「若無，則不」之認定檢驗方式，而「相當性
    」則指無此行為，雖不必生此損害，有此行為通常亦不生此種損害者，即無因果
    關係而言，「相當性」實屬價值判斷，具有法律上歸責之機能，旨在合理移轉或
    分散因侵權行為而生之損害。
  (三)原審法院依上訴人之聲請，函請國立臺灣大學醫學院附設醫院鑑定被上訴人所受
    截肢之傷害係因八十八年十二月二十八日所發生之交通事故所導致，或因之後手
    術不當而壞死所導致，經該院於九十一年十月八日以（九十一）校附醫秘字第九
    一０００一六二一三號函覆原審法院，其鑑定意見為：「... (一)依據林新醫院病
    歷記載，甲○○先生（即被上訴人）於八十八年十二月二十八日上午七時二十分
    到達急診，當時其左足有開放性骨折及足背撕脫傷。依據林新醫院的Ｘ光檢查報
    告及手術紀錄，當日白先生尚有左足第一至第四趾遠位指節骨折脫位，及左足第
    四蹠骨骨折。(二)根據林新醫院之病歷及護理紀錄，白先生之左足在八十八年十二
    月二十八日接受骨折復位及固定手術縫合。自同年十二月二十九日起，病人左足
    末梢血液循環較差且較冰冷；至同年十二月三十一日，其左足末梢有發紺現象。
    (三)依據中國醫藥學院附設醫院歷字第九０一二三三八八號函，該骨科主治醫師鑑
    定白先生有（足）掌遠端截肢，但尚未達到毀敗一肢以上機能的標準。(四)綜合前
    述意見，白先生（足）掌遠端截肢係因八十八年十二月二十八日發生之交通事故
    所導致。因為白先生左足有足背大面積撕脫傷及趾骨、蹠骨骨折，造成左足末梢
    血液循環不足，由於軟組織在受傷後第二天至第三天最為腫漲，進而加重末梢血
    液循環不足的情況，最後導致足趾發紺及壞死，以致要進行（足）掌遠端截肢（
    趾）。林新醫院在八十八年十二月二十八日所進行之骨折復位及固定手術，是一
    般常規手術，目的在加速骨折及傷口癒合，可惜仍無法挽救血液循環不足的足趾
    。」等語（見原審卷第一九三至一九五頁）。
  (四)承前所述，本件若無訴外人林德利之過失駕駛行為，當必不生被上訴人受有上述
    傷害，故訴外人林德利之過失行為與被上訴人受有上述傷害，當然具備「條件關
    係」，而衡諸上開鑑定報告可知，被上訴人於本件車禍發生時已受有左足足背大
    面積撕脫傷及趾骨、蹠骨骨折等傷害，並有左足末梢血液循環不足之情形，而由
    於軟組織在受傷後第二天至第三天最為腫漲，並進而加重末梢血液循環不足的情
    況，最後導致足趾發紺及壞死，以致要進行（足）掌遠端截肢（趾），故衡諸本
    件車禍發生之狀態，並從人體組織及病理結構之客觀角度評斷，訴外人林德利之
    過失行為實有相當之或然率造成被上訴人最終仍因足趾發紺及壞死，以致要進行
    足掌遠端截趾手術之結果，二者之間實已具有「相當性」，應足認訴外人林德利
    之過失行為與被上訴人最終足掌遠端截趾之受傷結果間，有「相當因果關係」可
    言，且被告就其所辯並未舉證以實其說，自不足採。
五、本件爭點再為：被上訴人主張之各項損失及其金額應否准許？
  (一)按因故意或過失，不法侵害他人之權利者，負損害賠償責任；不法侵害他人之身
    體或健康者，對於被害人因此喪失或減少勞動能力或增加生活上之需要時，應負
    損害賠償責任；不法侵害他人之身體、健康、名譽、自由、信用、隱私、貞操或
    不法侵害其他人格法益而情節重大者，被害人雖非財產上之損害，亦得請求賠償
    相當之金額；受僱人因執行職務，不法侵害他人之權利者，由僱用人與行為人連
    帶負損害賠償責任，民法第一百八十四條第一項前段、第一百九十三條第一項、
    第一百九十五條第一項前段、第一百八十八條第一項前段分別定有明文。本件車
    禍係因上訴人林德利之過失行為致被上訴人受傷，已如前述，是上訴人等依法自
    應負連帶損害賠償責任。
  (二)支出醫療費用部分：
  1.醫事診療費用：經逐筆核對被上訴人所提出之醫療費用收據（見原審卷第五九至
    七七頁編號－－－－），再參酌前述被上訴人之就醫及診
    療過程，本院認以被上訴人所受傷害之程度，衡諸前開醫療費用明細表所載之各
    項費用之支出，除其中編號中診斷證明書費之部分，非屬治療目的所支
    出之費用，非因侵權行為所生財產上之損害，故不得請求上訴人賠償（最高法院
    六十六年六月十一日六十六年度第五次民庭庭推總會議決議參照），而應予扣除
    外，其餘醫療費用之支出，經查係扣除勞健保支付外之醫療費用，均係醫療上所
    必要，且非勞保或健保所為給付，依此核算結果，被上訴人自受傷後迄八十九年
    八月十九日止，就其所支出之醫療費用合計為一十四萬一千零四十五元，被上訴
    人對此並不爭執。
  2.醫療器材費用：經逐筆審酌原審卷第五九至原七七頁編號上所列
    之人工皮、藥膏、紗布繃帶、棉墊、優碘藥水，均為被上訴人治療其所受傷害所
    必須，該部分之金額合計為五千八百八十五元。
  3.小結：前開醫療費用合計為一十四萬六千九百三十元，既係因本件侵權行為所生
    財產上之損害，被上訴人對此並不爭執，自應予以准許。
  (三)支出增加生活上需要之費用部分：
  1.被上訴人因前述左足遠端含部分腳掌骨截肢術後，行走有明顯跛行現象，迄今仍
    行動不便，需使用輔助器具等情，業有原證一中國醫藥學院九十一年三月八日之
    診斷證明書等在卷可按（見原審卷第七九頁），故原證一編號之單據所示之柺
    杖五百元（見原審卷第五九頁），當屬被上訴人因本件車禍增加生活上需要之必
    要費用，上訴人對此亦不爭執。
  2.被上訴人於中國醫藥學院住院治療至八十九年三月間，其間被上訴人所支出之看
    護費用為三萬三千元，業據被上訴人提出原證一編號所示之看護費用收據為
    證（見原審卷第六三、六四頁），且經本院核算無訛，查被上訴人自車禍後病情
    嚴重行動不便，實有無法自理生活之情，其僱請特別看護自屬增加生活上之必要
    費用，上訴人對此亦不爭執，此部分主張應予准許。
  3.小結：前開增加生活上需要之費用合計為三萬三千五百元，既係因本件侵權行為
    所生財產上之損害，亦應予以准許。
  (四)喪失及減少勞動能力之部分：
  1.按勞動能力之減少程度固應以被害人之職業性質、年齡、再教育、再就職或轉業
    之可能性、被害人所殘存能力適於選擇何種職業等因素綜合判斷認定，且評價被
    害人喪失或減少勞動能力之損害，應就被害人受傷前之身體健康狀態、教育程
    度、專門技能、社會經驗等各方面斟酌之，不能以一時一地之工作收入為準，且
    應以其能力在通常情形下可能取得之收入為準（最高法院六十三年台上字第三九
    四號、六十一年台上字第一九八七號判例參照）。
  2.經查，被上訴人於本件車禍發生時，係任職於國信生活公寓大廈管理維護股份有
    限公司之職員，於本件車禍發生後，自八十九年一月起至九十一年二月止辦理留
    職停薪，每月平均薪資所得約為三萬一千三百二十元（以該段期間內若被上訴人
    繼續上班，本可支領之薪資總額為八十一萬四千三百二十元推算，亦即814,320
    元÷26月＝31,320元/月）等情，有原證三由國信生活公寓大廈管理維護股份有
    限公司之法定代理人呂枝所出具之申請書即薪資證明書乙紙附卷可稽（見原審
    卷第七八頁）。被上訴人自本件車禍發生後，迭經清創骨折、脫臼固定手術、縫
    合手術及（足）掌遠端截肢（趾）手術等，術後並於中國醫藥學院住院治療至八
    十九年三月二十五日止，此有原證二編號之住院醫療費用單據在卷可查（見原
    審卷第七一頁），故自八十八年十二月二十八日至八十九年三月二十五日止，亦
    即被上訴人接受手術及住院診療期間內，被上訴人因傷而無法工作，自不待言，
    故該段期間被上訴人受有無法支領薪資之損失共計九萬三千九百六十元（計算公
    式為：31,320元/月×3個月＝93,960元），應堪採信。
  3.次查，被上訴人自八十九年三月二十六日出院之後，雖因本件車禍遺有左足掌遠
    端截趾之永久無法回復之傷害，且行走有明顯跛行現象，需使用輔助器具，然綜
    觀所有卷附之診斷證明書、病歷資料及醫院鑑定報告書等，尚無從得知被上訴人
    於出院後，是否仍完全無法工作，被上訴人復未提出任何證據方法證明被上訴人
    至九十一年二月止尚有何「完全無法工作」之情事，為免被上訴人減損勞動能力
    程度之計算無所依歸，本院認宜以勞工保險條例第五十三條附表所定殘廢給付標
    準表之殘廢程度及等級，及勞動基準法第五十四條之勞工強制退休年齡，作為判
    斷基準為妥。查被上訴人因本件車禍遺有左足掌遠端截趾之永久無法治癒回復之
    傷害，其殘廢等級相當於勞工保險殘廢給付標準之足趾缺損障害第一二四項之「
    一足五趾均殘缺者」，其殘廢等級為九，喪失勞動能力之等級為百分之五三‧八
    三，業有中國醫藥學院九十一年四月十三日院歷字第九一０四一０三二號鑑定函
    附卷可稽（見原審卷第一三九頁），被上訴人於八十九年三月二十六日出院時，
    已滿四十九歲又七個月（按被上訴人係三十九年八月二十日出生），距勞動基準
    法所定之強制退休年齡六十歲止，尚受有十年五月（即一百二十五個月）之減損
    勞動能力之損失，又被上訴人主張車禍發生時其每月薪資所得雖為為三萬一千三
    百二十元，惟勞動能力之減少程度固應以被害人之職業性質、年齡、再教育、再
    就職或轉業之可能性、被害人所殘存能力適於選擇何種職業等因素綜合判斷認定
    ，且評價被害人喪失或減少勞動能力之損害，應就被害人受傷前之身體健康狀態
    、教育程度、專門技能、社會經驗等各方面斟酌之，不能以一時一地之工作收入
    為準，且應以其能力在通常情形下可能取得之收入為準，已如前述，查本件被上
    訴人係於車禍發生前數日始至國信生活公寓大廈管理維護股份有限公司任職，其
    勞工保險被保險人投保資料表記載投保薪資為二萬四千元，至九十一年轉至永望
    文化事業有限公司任職時薪資亦為二萬四千元，而被上訴人在國信生活公寓大廈
    管理維護股份有限公司任職前，均未任職於公寓大廈管理維護業務，投保薪資在
    一萬五千六百元以下，則公寓大廈管理維護業務非其專長，故以其能力在通常情
    形下可能取得之收入應以二萬四千元為適當，並以月別單利複式霍夫曼現價表扣
    除中間利息計算之，則被上訴人一次得請求上訴人賠償其喪失勞動能力所受之損
    害為一百二十九萬七千七百四十六元（計算方式：24000×100.00000000〈此為
    125個月之霍夫曼係數〉×53.83﹪＝0000000，元以下四捨五入計算)。右上開事
    實已明，被上訴人聲請訊問證人馮瑞源、顧台生、吳勝基，核無必要，附此說明
    。
  4.小結：前開喪失及減少勞動能力之損失合計為一百三十九萬一千七百零六元，係
    因本件侵權行為所生財產上之損害，應予以准許。
  (五)精神上損害之部分：
    按精神慰撫金核給之標準固與財產上損害不同，然非不可斟酌雙方身分資力與加
    害程度，及其他各種情形核定相當之數額（最高法院著有五十一年台上字第二二
    三號判例參照）。查被上訴人遭逢本件車禍之巨變，受有左足部開放性骨折併
    脫臼、左足撕脫傷害、左足壓砸傷、左足趾骨多處骨折、左足蹠骨第一、第四骨
    折等傷害，嗣後更因左足趾（第一至第五趾）壞死，而遺有左足掌遠端截趾之永
    久無法治癒回復之傷害，並致被上訴人行走有明顯跛行現象，需使用輔助器具，
    其自八十八年十二月二十八日起即輾轉就醫，猶須忍受身體之傷害、治療過程之
    痛苦，並須承受身體外觀改變以及左足掌趾殘廢之精神打擊，其精神上之痛苦，
    自難以言喻。本院審酌被上訴人年逾五十，其受有上述不治之傷害，及其名下尚
    有不動產（此有財政部臺灣省中區國稅局東山稽徵所九十一年三月二十二日中區
    國稅東山密字第０九一０００三五二三號函文在卷可證），訴外人林德利於本件
    車禍肇事後，犯罪未發覺前，即向警局報案，並向處理本件車禍之警員李承璽自
    首肇事而接受裁判（此有證人李承璽於上開刑事案件審理時到庭結證屬實足供採
    認），其八十九年度薪資所得之數額（此有財政部臺灣省中區國稅局台中縣分局
    九十一年三月二十五日中區國稅中縣密字第０九一０００七三六三號函在卷可參
    ），上訴人統聯汽車客運股份有限公司九十年度營利事業所得稅結算金額（此有
    臺北縣政府稅捐稽徵處三重分處九十一年三月二十二日北稅重一字第０九一０一
    六一０二號函附卷足參）等情，並參酌兩造之身分地位、經濟狀況及訴外人林德
    利為本件侵權行為之情節、被上訴人受傷及復原之程度等情狀，認被上訴人請求
    之精神慰撫金在三十萬元之範圍內，應屬合理。
  (六)總結：前開被上訴人之請求，於一百八十七萬二千一百三十六元之範圍內，為有
    理由。
五、本件爭點末為：被上訴人是否與有過失？本院得否減輕上訴人之賠償金額？
    按損害之發生或擴大，被害人與有過失者，法院得減輕賠償金額，或免除之，民
    法第二百二十七條定有明文。本件車禍被上訴人亦與有過失等情，同前「三、
    (四)」所述，亦即縱認被上訴人係依號誌行駛，然道路交通安全規則第九十四條第
    三項既明文規定：「汽車行駛時，駕駛人應注意車前狀況，並隨時採取必要之安
    全措施」，第一百二十五條第七款規定：「轉彎車輛應讓直行之汽車、慢車及行
    人優先通行」。則汽車（含機車）行駛至交岔路口轉彎時，固應遵守燈光號誌之
    指示，然依燈光號誌之指示行駛途中有無發生危險之可能，仍應由行車之駕駛者
    為充分之注意，應讓直行之汽車優先通行，自難以一經燈光號誌之指示行駛，即
    可不負注意之責任。本件被上訴人騎乘重機車並自右側慢車道起動擬左轉河南路
    口之同時，亦有疏未注意車前有訴外人林德利所駕駛之營業大客車已高速逼近之
    狀況，卻仍逕自駛入快車道，導致訴外人林德利因而煞避不及，故被上訴人亦有
    過失，足堪認定，故訴外人林德利與被上訴人同為本件車禍之肇事因素。本院衡
    酌前已敘及之本件車禍之發生位置、撞擊點、現場刮地痕及擦痕、系爭路口號誌
    時向管制狀態、被上訴人為轉彎車車速無法太快、訴外人林德利以超過市區道路
    速限之時速六十公里行經系爭路口等情，認被上訴人應負之過失責任為百分之六
    十，訴外人林德利之過失責任為百分之四十，是依前開法條規定應減輕上訴人賠
    償金額百分之四十，故被上訴人之請求在上訴人應連帶賠償七十四萬八千八百五
    十四元之範圍內（計算方式：0000000×40﹪＝748854元），及自附帶民事起訴
    狀繕本送達上訴人之翌日起至清償日止，按週年利率百分之五計算之利息，為有
    理由，逾此部分之請求，要屬無據。
六、從而，被上訴人依侵權行為損害賠償之法律關係，請求上訴人應賠償被上訴人七
    十四萬八千八百五十四元之範圍內，及自八十九年十一月十九日起至清償日止，
    按年息百分之五計算之法定遲延利息，為有理由，逾此部分之請求，要屬無據，
    本件上訴請求廢棄原判決並駁回被上訴人在第一審之請求，經查原審判決在上開
    範圍准許被上訴人之請求部分，於法有據，上訴人此部份之上訴為無理由，應予
    駁回，至於原判決超過上開金額部分，則於法無據，上訴人此部份之上訴為有理
    由，原審此部份之判決應予廢棄並駁回被上訴人此部份之請求。
七、本件判決之基礎已臻明確，兩造其餘攻擊防禦方法及舉證，核與判決無影響，爰
    不另一一論述，併此敘明。
據上論結：本件上訴為一部有理由，一部無理由，依民事訴訟法第四百五十條、第四
百四十九條第一項、第七十九條但書，判決如主文。
中      華      民      國    九十二    年      九      月     三十     日
~B1民事第二庭審判長法  官  童有德
~B2                法  官  翁芳靜
~B3                法  官  黃永泉
右為正本係照原本作成。
不得上訴。
~B                書記官  林玉惠
中      華      民      國    九十二    年      十      月      一      日
                                                                        Ｙ


司法院資訊處製作；財團法人民間司法改革基金會備份。
